【裁判字號】    98,勞上易,15
【裁判日期】    981103
【裁判案由】    給付資遣費等
【裁判全文】
臺灣高等法院臺南分院民事判決        98年度勞上易字第15號
上  訴  人  萱華工業股份有限公司
法定代理人  丁○○
訴訟代理人  施煜培  律師
            施承典  律師
            江信賢  律師
            曾靖雯  律師
            蔡麗珠  律師
            熊家興  律師
被 上 訴人  甲○○
訴訟代理人  何建宏  律師
複  代理人  郭家祺  律師
上列當事人間因給付資遣費等事件，上訴人對於中華民國98年6
月10日臺灣臺南地方法院第一審判決（98年度勞訴字第6號）提
起上訴，本院於98年10月20日言詞辯論終結，判決如下：
    主  文
上訴駁回。
第二審訴訟費用由上訴人負擔。
    事  實  及  理  由
一、被上訴人主張：
  (一)、伊自民國（下同）85年8月31日起即受僱於上訴人公司擔
      任研發部之機電維修人員，上訴人於97年7月25日以伊屢
      次於工作時間擅離職守，及拒絕聽從主管人員合理指揮監
      督，經多次勸導仍不聽從為理，先記伊1大過。嗣於97年8
      月間，伊擬於同年9月4日請特休假，乃先以口頭向代理之
      主管丙○○提出休假申請，惟疏未依上訴人公司工作規則
      之規定於休假日前7日登入電腦系統輸入請假申請，嗣於
      同年9月3日才登入電腦系統，並將電腦系統時間變更為同
      年8月28日，俾形式上符合工作規則之請假規定。又伊於
      同年9月10日擬請特休假，依工作規則應於同年9月3日登
      入電腦系統提出請假申請，惟該日伊已下班離開公司，乃
      委託公司同事以伊之密碼進入電腦系統並完成請假申請。
      然上開請假過程為上訴人知悉後，旋於同年9月10日分別
      記伊2大過，復於同年9月11日以伊違反工作規則情節重大
      為由，委託律師發存證信函向伊為終止勞動契約之意思表
      示。伊認為上訴人違法終止勞動契約，乃依勞動基準法（
      下稱勞基法）第14條第1項第6款規定，於同年10月8日以
      存證信函向上訴人為終止勞動契約之意思表示，上訴人於
      同年月9日收受該存證信函，則兩造間之勞動契約應於該
      日即告終止。又查上訴人公司之工作規則第58條第1項第
      6款規定原列舉17點得記大過之事由，嗣於97年1月18日增
      列第7、10、18、19、20點事由。上訴人雖以被上訴人登
      入公司電腦系統前變更系統時間、又委託他人使用密碼代
      為請假等情節分別記伊4次大過，均非修正前後之工作規
      則第58條規定得記大過之事由，其懲處核屬無據。縱使伊
      上開行為雖有不當，然對上訴人所營事業尚不生任何危險
      或損害，相較於上訴人公司之工作規則第57條第1項第2點
      規定「因疏忽致機器設備或物品材料遭受損害，或傷及他
      人者」；及同項第6點規定「在工作時間內擅離工作崗位
      臥睡者」係直接影響上訴人公司生產營運之行為，其違反
      僅記小過懲處，足徵上開工作規則之懲處規定顯有輕重失
      衡之情形。從而伊上揭行為既未降低工作表現且影響上訴
      人之營運，則上訴人本可以其他方式懲戒伊而不為，竟以
      連續記伊4大過之方式達到終止兩造間之勞動契約，顯與
      勞基法之規定不符，則上訴人於97年9月11日所為終止勞
      動契約之意思表示，其意思表示應屬無效。又被上訴人因
      上訴人違反勞工法令，致損害其權利，乃於97年10月8日
      依勞基法第14條第4項規定向上訴人公司為終止契約之意
      思表示，並無不合。為此提起本件訴訟，請求上訴人應給
      付被上訴人新臺幣（下同）569,223元及自98年2月13日起
      至清償日止，按週年利率百分之5計算之利息。原審為上
      訴人敗訴之判決，並無不合。
  (二)、聲明：
    1.上訴駁回。
    2.上訴費用由上訴人負擔。
二、上訴人則主張：
  (一)、被上訴人於97年9月3日欲請隔日之休假，依公司規定僅能
      請事假，而事假如逾4小時，當月即不能獲得全勤獎金，
      被上訴人為領取全勤獎金，竟將電腦系統時間由請假當日
      之97年9月3日竄改為97年8月28日，再進入請假系統申請9
      月4日請特別休假，使請假時間在電腦上之顯示由97年9月
      3日變更為97年8月28日，形式上符合特別休假應於7日前
      申請之規定，而被上訴人變更公司電腦系統時間之行為，
      業經鈞院刑事庭判決被上訴人係犯刑法第359條無故變更
      他人電腦之電磁紀錄罪。則被上訴人對伊為此犯罪行為，
      顯已違反依勞動契約應負之忠誠義務，並使伊喪失對被上
      訴人之信賴，其違反勞動契約或工作規則之情節，實屬重
      大。又依勞基法第12條第2款之規定，勞工對於雇主有實
      施暴行之行為者，雇主無須預告即得終止勞動契約，所謂
      「實施暴行」，以刑法故意傷害行為為例，其最重本刑3
      年以下有期徒刑之罪，而上訴人犯刑法第359條破壞電磁
      紀錄罪，為最重本刑為5年以下有期徒刑之罪，依舉輕明
      重法理，被上訴人擅自更改電腦系統時間，其行為應更甚
      於對雇主實施暴行，而合於勞基法第12條第1項第4款違反
      勞動契約或工作規則，符合情節重大之要件，故伊據此記
      被上訴人2大過，並無不合。又被上訴人將其電腦密碼交
      付他人作為登入公司電腦系統使用，目的雖係委託他人代
      為請假，然已嚴重破壞伊公司欲建立電腦控管制度之正確
      性，若公司員工均不將電腦控管制度慎重以待，伊公司之
      電腦控管勢必鬆散，公司電腦內之資訊、營業祕密，必將
      處於易於外洩之風險中。故被上訴人將電腦密碼交由他人
      使用之行為，或未造成伊公司立即之損害，但其行為卻破
      壞伊公司電腦控管制度，造成之潛在性損害不容忽視，且
      依被上訴人簽立之切結書內容視為違反工作規則情節重大
      ，得不經預告予以解雇，並不致過於苛刻，又為被上訴人
      所得預見。縱不能依切結書內容視為違反工作規則情節重
      大，得不經預告予以解雇，記其2大過之處分亦屬相當。
      又被上訴人曾因工作紀律散漫，時常於工作時間擅離工作
      崗位到員工康樂室，於97年4月23日副理王金雅即曾因課
      長郭長得之報告查證屬實，經公司酌記被上訴人小過1支
      ，以示懲戒，當時伊公司主管即曾勸導被上訴人不可再犯
      。惟被上訴人於遭記小過後，仍在工作時間擅離工作崗位
      到康樂室，伊乃於97年7月25日依工作規則第58條第6款記
      其大過1支。故被上訴人上開擅離職守之行為完全無視公
      司紀律與主管之指揮、勸導，已嚴重損及伊公司管理紀律
      ，伊予以記1大過之處分，應無不當。從而，被上訴人在
      年度內已遭伊記5支大過（包括97年9月10日被記之4支大
      過），則伊公司依工作規則第59條之1規定，終止雙方之
      僱傭關係，應無不合。另被上訴人因擅自更改公司電腦系
      統時間，觸犯刑法破壞電磁紀錄罪，及違規將電腦密碼交
      付他人使用，均屬違反勞動契約或工作規則情節重大，且
      年度內遭伊記滿3大過以上，則伊依勞基法第12條第1項第
      4款、工作規則第59條之1規定，已於97年9月11日合法終
      止僱傭契約在先，被上訴人自無從再主張伊非法終止勞動
      契約而得依勞基法第14條第1項第6款規定，終止僱傭契約
      並準用第17條規定，請求伊給與資遣費等語，資為抗辯。
      原判決為伊敗訴之判決，尚有不合，爰提起上訴。
  (二)、聲明：
    1.原判決廢棄。
    2.被上訴人在第一審之訴及假執行之聲請均駁回。
    3.第一、二審訴訟費用由被上訴人負擔。
三、兩造不爭執事項：
  (一)、被上訴人自85年8月31日起任職上訴人公司。
  (二)、97年7月25日上訴人公司以被上訴人「屢次於工作時間擅
      離職守，且拒絕聽從主管人員合理指揮監督，經多次勸導
      仍不聽從」為由，記被上訴人1大過。
  (三)、被上訴人於97年9月3日擅自更改上訴人電腦系統時間為97
      年8月28日，再登入公司請假作業系統申請同年9月4日之
      特休假，以符合上訴人公司規定特休假應7日前請假之規
      定，嗣為上訴人所發現，記被上訴人2大過。
  (四)、被上訴人於97年9月3日違反公司規定，將員工電腦密碼交
      付他人，委託他人以密碼進入電腦請假作業系統代被上訴
      人申請同年9月10日之特休假，嗣經上訴人發現，將被上
      訴人記2大過。
  (五)、上訴人於97年9月11日以被上訴人年度累計大過達5支，及
      擅自變更電腦系統時間與將電腦密碼交付他人使用之行為
      屬違反勞動契約或工作規則情節重大為由，依勞基法第12
      條第1項第4款規定，於97年9月11日寄發存證信函向被上
      訴人為終止勞動契約之意思表示。
  (六)、被上訴人並於97年10月8日以上訴人違法解雇被上訴人為
      由，依勞基法第14條第1項第6款為由，向上訴人終止勞動
      契約。
  (七)、上訴人對本件如係違法解雇，應給付被上訴人資遣費及薪
      資金額為569,223元一節不爭執。
  (八)、以上事實，並有上訴人公司之簽呈、公告及兩造之存證信
      函等資料附卷足參（分別見原審98年度南簡調字第158號
      卷第10-14頁），並為兩造所不爭執，堪信為真實。
四、至於被上訴人主張依勞基法第14條第4項準用同法第17條之
    規定，被上訴人應給付資遣費等共計569,223元等情，則為
    被上訴人所否認，並以前開情詞置辯。是本件應審酌者為：
    被上訴人是否違反勞動契約或工作規則且情節重大，而經上
    訴人於97年9月11日合法終止勞動契約？經查：
  (一)、按勞工非有勞基法第12條第1項所定各款事由，雇主不得
      不經預告即終止勞動契約，故工作規則雖得就勞工違反勞
      動契約或其工作規則之情形為懲處規定，惟雇主因勞工違
      反勞動契約或工作規則，不經預告而終止勞動契約者，仍
      應受該條項第4款規定之限制，即以其「情節重大」為必
      要，不得僅以懲處結果為終止契約之依據（最高法院91年
      度台上字第1006號判決意旨參照）。申言之，勞工違反勞
      動契約或工作規則之情節是否重大，仍應依雇主所營事業
      之特性及需求、勞工違反行為之情節等客觀標準，於維持
      雇主營業秩序所必要之範圍內，就個案為適當之權衡。且
      懲戒性解雇，乃涉及剝奪勞工既有工作權，要屬憲法工作
      權保障之核心，雇主所為懲戒性解雇與受僱人之違反勞動
      契約或工作規則，在程度上須屬相當，始得為之。至所謂
      「情節重大」，係屬不確定之法律概念，不得僅就雇主所
      訂工作規則之名目條列是否列為重大事項作為決定之標準
      ，須勞工違反工作規則之具體事項，客觀上已難期待雇主
      採用解雇以外之懲處手段而繼續其僱傭關係，且雇主所為
      之懲戒性解雇與勞工之違規行為在程度上須屬相當，方符
      合上開勞基法規定之「情節重大」之要件，則勞工之違規
      行為態樣、初次或累次、故意或過失違規、對雇主及所營
      事業所生之危險或損失、勞雇間關係之緊密程度、勞工到
      職時間之久暫等，均為是否達到懲戒性解雇之衡量標準（
      最高法院95年度台上字第2465號、97年度台上字第2624號
      判決意旨參照）。
  (二)、查被上訴人受僱於上訴人公司，本應受上訴人公司工作規
      則之拘束，而上訴人公司工作規則第58條關於得記大過之
      事由雖於97年1月18日增訂5項事由（見原審98年度南簡調
      字第158號卷第18頁），核其內容尚與法律強制規定或勞
      工相關法令規章無違背之處，亦為公司管理員工所必須，
      是修正後之工作規則亦得拘束被上訴人，上訴人亦得依據
      修正後工作規則對被上訴人為懲處。惟倘上訴人欲以其對
      被上訴人所為之懲處結果為基礎據以終止勞動契約者，仍
      應審酌勞工違規事實是否符合勞基法第12條第1項第4款之
      規定，亦即仍須以「情節重大」為必要，而不得僅以懲處
      結果為終止契約之依據，仍應依勞工違規情節客觀上判斷
      是否已達懲戒解雇之標準，亦即被上訴人違反公司規定之
      行為是否已嚴重干擾勞動關係而難期僱傭關係繼續，亦無
      法期待雇主採取其他懲戒方式（如記過、扣薪、調職等）
      以維護經營秩序，而有立即終止勞動契約之必要。換言之
      ，受僱人若有某違反工作規則事由之發生，惟並不導致勞
      動關係進行受到干擾或有所障礙，則雇主即無據以解雇之
      正當利益。而自解雇之「最後手段性」言，勞工違反工作
      規則之情節，若依社會通念並非情節重大，而參照個案具
      體狀況，為其他懲戒處分如警告、申誡、記過等即可達到
      維護工作場所之紀律，防止類似事件再度發生時，即可期
      待雇主僅為其他較輕微之處分，而非逕行解雇勞工。
  (三)、上訴人主張：被上訴人屢次於工作時間擅離職守、拒絕聽
      從主管人員合理指揮監督，經多次勸導仍不聽從，違反上
      訴人公司之工作規則第58條第6款為由，於97年4月23日、
      97年7月25日分別記被上訴人小過及大過各1支云云。惟查
      ：97年4月23日上訴人以被上訴人於工作時間擅離工作崗
      位、未照規定逕自出廠，依工作規則第56條記小過乙支以
      示警戒，固據上訴人提出簽呈及公告為證（見本院卷第32
      -33頁），然被上訴人則辯稱該次伊係外出拿零件，有向
      課長請假等語。而證人即上訴人機電課長乙○○於本院證
      稱：小過不是我簽的，管理部上簽給我們董事長，外出單
      是我核准的，被上訴人說要去鴻鑫拿零件（不是台中就是
      彰化），（？何以填外出單還被記過？）因為外出是要開
      公務車，結果沒有公務車，被上訴人開自己的車出去而且
      時間太久，董事長找不到人，…被上訴人回來已是晚上6
      、7點，…往返時間很難拿捏，有時路上塞車…我有跟副
      總講被上訴人是去拿零件」等語（見本院卷第91頁）。而
      97年7月25日上訴人以被上訴人屢次工作時間擅離職守，
      且拒絕聽從主管人員合理指揮監督，經多次勸導仍不聽從
      ，記大過乙支，固有公告可參（見本院卷第35頁），而被
      上訴人對於97年7月24日被指未假擅離職守一事，則抗辯
      其有口頭請假1小時，我出去走到守衛室進去上所，出
      來看到董事長開車要出去，董事長說我等下班等語。而證
      人乙○○於本院證稱：…被上訴人說要請假1小時事假，
      我有說好…監視器的時間跟打卡鐘的時間有差，記得相差
      3分鐘，被上訴人打卡4時5分，調監視器的時間出來看，
      被上訴人離開還沒4點，監視器是在守衛室，被上訴人確
      實有跟我口頭請假1小時，…被上訴人常到品管課聊天，
      不在辦公室，要找人找不到」等語。（見本院卷第93頁）
      ，另證人即上訴人公司員工郭長得於原審證稱：…伊每隔
      1、2天都會看到被上訴人於早上8時30分左右有在舊辦公
      大樓附近出現，感覺怪怪的，伊推測被上訴人是進入舊辦
      公大樓1樓康樂室裡的廁所如廁，但伊非被上訴人主管，
      所以有向管理部的主管王金雅反應過1次，被上訴人在公
      司負責廠房機電維修，工作崗位不在辦公大樓，但未曾發
      生廠房機電須維修時找不到被上訴人之情形等語（見原審
      卷第30-32頁），再參以證人郭長得當庭繪製之公司廠房
      、辦公大樓、廁所等相關位置圖，被上訴人如須上廁所，
      必須離開廠房，是證人推測被上訴人係為如廁而離開廠房
      ，並非不可能，再依被上訴人之工作性質是廠房機電維修
      ，固應於廠房待命以馬上處理機電故障之問題，然被上訴
      人於上班期間出現於辦公大樓之原因為何？證人及上訴人
      均無法舉證證明，被上訴人則自承進入康樂室是去上廁所
      ，觀諸上訴人提出之懲處案內部簽呈（見原審卷第38-40
      頁），均未具體記載是否有查證被上訴人擅離職守之時間
      、地點、原因，或曾請假外出拿零件晚歸或請1小時事假
      打卡鐘與監視器離開時間數分鐘之差，上訴人即認工作時
      間擅離職守等事實，且被上訴人亦否認有擅離職守之情事
      ，上訴人復未舉證證明被上訴人有因離開廠房而導致廠房
      機電維修發生障礙致生公司損害之事實，則依現存證據顯
      示，尚難認定被上訴人確有擅離職守造成公司損害之行為
      。退而言之，縱被上訴人曾有擅離工作崗位之情屬實，上
      訴人非不可施予其他適當之監督、勸導或懲戒方式處理，
      尚難遽認被上訴人前揭行為已達情節重大而僅有解雇之唯
      一途徑。
  (四)、上訴人又主張：被上訴人擅自更改公司電腦系統時間及違
      規將電腦密碼交付他人代為請假，妨害電腦系統之正確性
      等情，固為被上訴人所自承。然查，被上訴人所為前揭行
      為之動機係出於為符合上訴人公司請假之規定，所採取之
      手段雖損及公司內部人事差勤管理之正確性，然尚未危害
      公司實質利益，且上訴人亦未舉證公司因此受有何實質上
      損害，況據證人丙○○證稱：在本事件之前，代理請假很
      普遍，有用別人密碼幫別人請假等語（見本院卷第97頁）
      ，益證被上訴人交付密碼請他人代為請假，雖違反公司規
      定，但僅造成公司損害輕微，且被上訴人擅自變更電磁紀
      錄之犯行既經上訴人公司提起刑事自訴，既經本院98年度
      上訴字第2號刑事判決被上訴人有罪（處罰金3萬元）確定
      在案，堪認被上訴人業已受到應有之懲罰；再參以被上訴
      人係屬初犯，其動機又係為符合公司請假規定，交付密碼
      與他人亦僅係為請他人代為請假，且據證人郭長得到庭所
      證：利用員工密碼登入公司電腦系統，因為人事部門設定
      管制，只能查看請假資訊及自己部門之資訊等語（見原審
      卷第31頁）；證人丙○○亦證稱：被上訴人屬於一般員工
      的密碼，就上班請假、加班等權限等語（見本院卷第96頁
      ），且按證人郭長得、丙○○現均係上訴人之員工且係上
      訴人聲請傳訊之證人，自無迴護被上訴人必要，其證詞應
      屬可信。由此可知上訴人公司就員工以密碼登入電腦系統
      所得查詢之資訊已建立控管機制區分權限，縱被上訴人將
      密碼交付他人登入電腦系統，該他人亦僅得查詢被上訴人
      之請假與任職部門資訊，而被上訴人所任職之機電維修部
      門，其部門資訊應為與廠房機具、設備相關之維修紀錄，
      尚無權限得知上訴人所主張之營業機密資訊。是被上訴人
      交付電腦密碼給他人，尚不致使上訴人公司營業機密外洩
      ，被上訴人固有違反工作規則之行為，惟上訴人尚非不得
      以解雇以外之其他方法懲處被上訴人，以達防止再犯之目
      的。是被上訴人雖有簽立密碼使用切結書內容略謂「……
      如將密碼提供他人使用，願負相關法律責任，並視為違反
      工作規則情節重大，公司得不經預告予以解雇。」（見原
      審卷第9頁），然所謂「情節重大」係屬不確定法律概念
      ，尚不得僅就雇主所訂工作規則之名目條列是否列為重大
      事項作為決定之標準，已如前所述，則本件被上訴人違規
      之行為態樣、基於符合請假規則之動機、為初犯，並未對
      上訴人公司造成危險或損失等情節而觀，被上訴人之違規
      行為尚未達到「情節重大」而遭上訴人予以懲戒解雇為唯
      一途徑之程度，堪以認定。
  (五)、基上，上訴人所舉被上訴人違反工作規則之行為，縱為被
      上訴人之過失，顯然尚未達「情節重大」之程度，是上訴
      人以被上訴人違反工作規則情節重大為由，而將其解雇，
      核與勞動基準法第12條第1項第4款之規定不符，於法不合
      。而按勞基法第14條第1項第6款規定，雇主違反勞動契約
      或勞工法令，致有損害勞工權益之虞者，勞工得不經預告
      終止契約。則上訴人片面解雇被上訴人既違反勞基法之規
      定，並造成被上訴人服勞務以獲取薪資之權利受損害，則
      被上訴人自得依上開規定，不經預告，向上訴人為終止勞
      動契約之意思表示，是被上訴人於97年10月8日依勞動基
      準法第14條第1項第6款規定向上訴人所為終止勞動契約之
      意思表示合法有效，則其依勞基法第14條第4項、第17條
      規定，請求上訴人給付資遣費及勞動關係存續期間之薪資
      共計569,223元（含依勞基法第17條所規定之資遣費533,3
      99元及97年9月11日至同年10月8日薪資35,824元），並經
      上訴人表示對上開數額不爭執（見原審卷第29頁），自屬
      有據。
五、綜上所述，被上訴人依勞基法第14條第1項第6款之規定終止
    兩造間之勞動契約，為有理由，則被上訴人依據勞基法第14
    條第4項準用同法第17條規定向上訴人請求給付資遣費及薪
    資等共計569,223元，並自起訴狀繕本送達上訴人翌日即98
    年2 月13日起至清償日止，按週年利率百分之5計算之遲延
    利息，核無不合，應予准許。原審就上開應准許部分為上訴
    人敗訴之判決，並依兩造陳明而分別酌定相當之擔保金額，
    為准、免假執行之宣告，經核均無違誤，上訴意旨指摘原判
    決此部分為不當，求予廢棄改判，非有理由，應予駁回。
六、本件事證已臻明確，兩造其餘攻擊防禦方法、未論述之爭點
    及未經援用之證據，經核對本件判決結果不生影響，自無一
    一詳予論駁之必要，併此敘明。
七、據上論結，本件上訴為無理由，依民事訴訟法第449條第1項
    、第78條，判決如主文。
中    華    民    國    98    年    11    月    3     日
                民事第一庭      審判長法  官  丁振昌
                                      法  官  林永茂
                                      法  官  李素靖
上為正本係照原本作成。
不得上訴。
中    華    民    國    98    年    11    月    3     日
                                      書記官  林鈴香


司法院資訊處製作；財團法人民間司法改革基金會備份。
